臺灣高雄地方法院刑事判決　　　　 　　95年度簡上字第986號
上　訴　人　台灣高雄地方法院檢察署檢察官
被　　　告　丙○○
上列上訴人因被告妨害名譽案件，不服本院高雄簡易庭中華民國
95年6 月30日95年度簡字第2935號第一審簡易判決（聲請簡易判
決處刑案號：95年度偵字第10458 號），提起上訴，本院管轄之
第二審合議庭判決如下：
    主  文
上訴駁回。
    事  實
一、丙○○前擔任址設高雄縣茄萣鄉○○路○ 段213 號「永恩診
    所」之護士，意圖散佈於眾，於民國94年11月18日15時許及
    同年月27日21時許，在上址診所內，向病患表示「丁○○議
    員服務不好，他父母親接受民眾請託事情時會索取紅包」、
    「丁○○議員服務不好，不好請託，他父親接受民眾請託事
    情時會索取紅包」等語，以此方式指摘及傳述足以毀損丁○○名譽之事。
二、案經丁○○訴請台灣高雄地方法院檢察署檢察官聲請簡易判
    決處刑。
    理  由
一、按被告以外之人於審判外之言詞或書面陳述，除法律有規定
    者外，不得作為證據，刑事訴訟法第159 條固定有明文，惟
    被告以外之人於審判外之陳述，雖不符同法第159 條之1 至
    之4 規定，而經當事人於審判程序同意作為證據，法院審酌
    該言詞陳述或書面陳述作成時之情況，認為適當者，亦得為
    證據。又當事人、代理人或辯護人於法院調查證據時，知有
    第159 條第1 項不得為證據之情形，而未於言詞辯論終結前
    聲明異議者，視為有前項之同意，此亦據同法第159 條之5
    規定甚明。查證人丁○○、鄭明哲、王修宏、鄭佩蓉、甲○○於警詢中之陳述，及卷附聲明書宣傳單、剪報各1 份，雖
    分別為被告以外之人於審判外之言詞或書面陳述，惟檢察官
    及被告丙○○於本院準備程序及審判程序均未對於上開證據
    爭執證據能力，本院審酌上開言詞及書面陳述作成時之證據
    取得過程並無瑕疵，且與待證事實具有關連性等情況，認為
    適當，應認依刑事訴訟法第159 條之5 第1 項之規定，得為
    證據，而有證據能力
二、檢察官循告訴人丁○○之請求提起上訴，上訴意旨略以：被
    告非僅純為毀損告訴人名譽，被告於案發時、地除散佈不利
    於告訴人之不實謠言外，亦告知證人同鄉另一候選人史萬忠
    較好，意圖破壞現場民眾對於告訴人之印象，並提升選民對
    史萬忠之印象，造成告訴人與史萬忠得票率增減，且若被告
    無希望告訴人落選，又何必甘冒刑罰危險，散佈謠言？再者
    ，告訴人擔任高雄縣議員多年，均未見被告散佈類似謠言，
    被告卻在競選活動期間散佈謠言，時機敏感，如謂被告非為
    打擊告訴人選舉結果，孰何能信？又告訴人曾因此製作聲明
    書澄清，被告仍執意散佈謠言，顯見意圖影響選舉結果，原
    審判決認被告僅該當刑法第310 條之誹謗罪，而未該當公職
    人員選舉罷免法第92條之罪嫌，顯有不當，請求予以撤銷改
    判云云。
三、經查：
  (一)本件檢察官聲請簡易判決處刑書雖僅就被告涉犯刑法第310
    條第1 項之誹謗罪嫌提起公訴，而就被告所涉犯違反公職人
    員選舉罷免法第92條之部分為不另為不起訴處分之諭知，原
    審並就被告經起訴之部分予以論罪科刑，並於判決中說明被
    告所為並不該當公職人員選舉罷免法第92條罪行之理由，而
    檢察官上訴意旨雖僅就被告是否違反公職人員選舉罷免法第
    92條之部分提起上訴，而未及於誹謗罪部分，惟因被告所涉
    之刑法第310 條第1 項之罪業經原審判決有罪，則被告涉嫌
    違反公職人員選舉罷免法第92條之部分若成立犯罪，與前者
    間即有想像競合之裁判上一罪關係，而為本院所得審究，合
    先指明。
  (二)上揭連續誹謗之事實，業據被告於本院審理中坦承不諱，核
    與告訴人丁○○之指述，及證人鄭明哲、王修宏、鄭佩蓉、
    甲○○於警詢中證述情節相符，並有聲明書宣傳單、剪報各
    1 份在卷可佐。是被告之任意性自白核與事實相符，洵堪採
    為論罪科刑之依據。本案事證明確，被告上開誹謗犯行，堪
    以認定。
  (三)次按，公職人員選舉罷免法第92條之意圖使候選人當選或不
    當選罪，係以行為人在主觀上有使候選人當選或不當選之犯
    意，在客觀上有以文字、圖畫、錄音、錄影、演講或他法，
    散布謠言或傳播不實之事，足以生損害於公眾或他人者，為
    構成要件。所謂「謠言」或「不實之事」，係指該「捏造之
    語」或「虛構之事」，其內容出於故意虛捏者而言，倘有合
    理之懷疑，致誤認有此事實而為散布或傳播時，因欠缺犯罪
    之故意，仍不成立本罪，最高法院92年度台上字第7413號著
    有裁判要旨可參。查本件被告與告訴人素不相識，並無恩怨
    ，且被告並不認識案外人史萬忠議員，亦未幫助當次選舉之
    任何候選人拉票，當時純係因聽聞其他患者所述而加以轉述
    ，並非刻意散播而意圖使告訴人不當選，伊事後亦已向告訴
    人道歉，告訴人並同意不再追究等情，業據被告供明在卷，
    而證人即被告之夫甲○○於本院審理中證稱：94年11月28日
    晚上9 時許，伊與被告為本件誹謗事件去向告訴人道歉，雙
    方說好在翌日即29日記者會上公開道歉，並澄清是謠言，告
    訴人就不追究等語（本院96年4 月19日審理筆錄第4 頁），
    核與告訴代理人鄭金滿於本院審理中供稱：當晚被告他們到
    家中，被告堅持沒有那樣說，伊說要告被告，他們說這樣可
    能會對告訴人選舉不利，所以他說希望幫告訴人拉抬選情，
    記者會的稿我們寫給被告後，被告也有修正為「轉述錯誤」
    ，他們說如果我們告的話，反彈可能會更嚴重等語（同上筆
    錄第10頁）所述情節大致相符，應堪採信，則被告斯時若果
    有以誹謗之方式影響告訴人選舉之意，其自無必要於94年11
    月28日晚上至告訴人家中道歉，且於告訴人堅持要提出告訴
    時，尚會考慮其所為可能會影響選情，而配合告訴人召開記
    者會以拉抬選情，是以告訴代理人鄭金滿所述適足以認定被
    告當時主觀上應確無影響告訴人選情，而使告訴人不當選之
    意圖，況於選舉期間，候選人之個人信用、操守、人品等均
    為選民欲深入了解之事項，選民於街頭巷尾間談論各候選人
    之個人相關訊息，亦極常見，尚難以此即遽認談論之人即有
    影響選情之意圖，是被告傳述內容縱足以毀損告訴人名譽，
    於此既無積極證據可資證明被告當時主觀上有使告訴人不當
    選之意圖，依罪疑為輕之證據法則，自不得遽為不利於被告
    之認定，是原審就此部分認不能證明被告犯罪，自無違誤，
    上訴意旨所指並無可採。
  (四)本法總則於其他法律有刑罰或保安處分之規定者，亦適用之
    ；行為後法律有變更者，適用行為時之法律，刑法第11條前
    段、第2 條第1 項前段分別定有明文；而刑法業經總統於94
    年2 月2 日，以華總一義字第09400014901 號令修正公布，
    並自95年7 月1 日施行，其中1.刑法第56條關於連續犯之規
    定業經刪除，則被告之犯行，因行為後新法業已刪除連續犯
    之規定，此刪除雖非犯罪構成要件之變更，但顯已影響行為
    人刑罰之法律效果，自屬法律變更。本件被告先後2 次誹謗
    犯行，主觀上顯係基於誹謗之概括犯意，客觀上逐次實施數
    次行為而具連續性，進而侵害同性質之法益，惟因其各次行
    為依一般社會健全觀念，在時間差距上，可以分開，在刑法
    評價上，各具獨立性，每次行為皆可獨立成罪，是依修正前
    刑法第56條之規定，本得適用連續犯規定而論以一罪，並得
    加重其刑至二分之一，惟因修正後刑法刪除前開連續犯規定
    ，以致被告前揭行為須依法分別論以數罪而併罰之，依新法
    第2 條第1 項規定比較新、舊法之結果，仍以行為時即修正
    前刑法第56條之規定較有利於被告。2.關於法定刑中罰金部
    分修正前刑法第33條第5 款規定「罰金：1 元以上。」，依
    80 年5月6 日修正前罰金罰鍰提高標準條例第3 條之規定，
    復由司法院、行政院會銜於72年7 月27日發布，自72年8 月
    1 日施行，提高刑法所定罰金數額10倍，並依現行法規所定
    貨幣單位折算新臺幣條例第2 條之規定：「現行法規所定金
    額之貨幣單位為圓、銀元或元者，以新臺幣元之3 倍折算之
    。」，經折算為新臺幣後，則罰金刑之最輕刑度為新臺幣30
    元以上；修正後刑法第33條第5 款規定「罰金：新臺幣1 千
    元以上，以百元計算之。」，經比較新舊法結果，以舊法較
    有利於行為人。3.關於易科罰金折算標準，依修正後刑法第
    41條第1 項前段規定：「犯最重本刑為5 年以下有期徒刑以
    下之刑之罪，而受6 個月以下有期徒刑或拘役之宣告者，得
    以新臺幣1 千元、2 千元或3 千元折算1 日，易科罰金。」
    ；而修正前依舊罰金罰鍰提高標準條例第2 條前段之規定（
    現已刪除），就其原定數額提高為100 倍折算1 日，即應以
    銀元300 元折算1 日，復依現行法規所定貨幣單位折算新臺
    幣條例第2 條之規定，經折算為新臺幣後，為新臺幣900 元
    折算為1 日，經比較修正前後之易科罰金折算標準，以舊法
    之規定，較有利於被告。4.綜上所述，本件被告行為後之法
    律有所變更，揆諸上開說明，應依修正後刑法第2 條第1 項
    前段之規定，適用行為時之舊法即修正前刑法第41條第1 項
    前段之規定，諭知易科罰金之折算標準。
  (五)核被告上開所為，係犯修正前刑法第310 條第1 項之誹謗罪
    ，被告先後所為數行為，時間緊接，所犯罪名相同，顯係出
    於概括之犯意為之，為連續犯，應依刑法第56條之規定以一
    罪論。雖原審適用行為時刑法第56條、第310 條第1 項、第
    41條第1 項前段，罰金罰鍰提高標準條例第1 條前段、第2
    條，而未及比較適用新舊法，然經本院比較結果，仍應適用
    行為時法，則原判決適用行為時法即無不當，不構成撤銷之
    事由，原審審酌被告指摘未經證實之內容對於告訴人丁○○
    名譽之影響，對告訴人造成之損害，被告品行、智識程度以
    及犯罪後之態度等一切情狀，酌情量處拘役30日，並諭知易
    科罰金之折算標準，其認事用法，均無違誤，量刑亦屬妥適
    ，應予維持。檢察官循告訴人上訴意旨指稱原審未判處被告
    違反公職候選人選舉罷免法第92條為不當，請求撤銷改判云
    云，並無理由，應予駁回。
據上論斷，應依刑事訴訟法第455 條之1 第1 項、第3 項、第36
8條 ，判決如主文。
本案經檢察官乙○○到庭執行職務。
中　　華　　民　　國　　96　　年　　4　　月　　30　　 日
                  刑事第十六庭審判長法  官  黃惠玲
                                    法  官  蔣志宗
                                    法　官  郭宜芳
以上正本證明與原本無異。
不得上訴。
中　　華　　民　　國　　96　　年　　4　　月　　30　 　日
                                    書記官  陳素徵
